臺灣臺中地方法院民事判決　九十三年度訴字第七五五號
　　原　　　告　乙○○
　　被　　　告　甲○○
右被告因誹謗刑事案件，經原告提起刑事附帶民事訴訟（九十二年度偵字第一三三六
○號）之請求損害賠償事件，由本院刑事庭裁定（九十三年度豐簡附民字第四號）移
送民事庭，於民國九十三年八月三十日言詞辯論終結，本院判決如左：
    主      文
被告應給付原告新臺幣壹拾萬元，及自民國九十三年四月十九日起至清償日止，按年
息百分之五計算之利息。
原告其餘之訴駁回。
訴訟費用由被告負擔十分之一，餘由原告負擔。
本判決第一項得假執行。
    事實及理由
一、原告主張：被告因得知原告參加民國九十一年台中縣新興國小幼稚園教師甄試，
    為影響甄試之結果，竟於九十一年八月十三日下午三時二十二分，在台中縣政府
    教育局論壇網站，以「菜鳥」為名，上網發表「絕不定內（倒著唸）」之文章，
    內容稱「八月十七日號的台中縣新興國小幼稚園教師甄試，錄取名單大預測．．
    ．正取．．．乙○○，備取．．．隨便．．．反正無意義，考試題型大猜題．．
    ．沒有正確答案的那種．．．尤其不會有選擇，填充．．．因為邱老師會怕．．
    ．而且怕的厲害．．．欲知幕後詳情，請於邱老師中榜後，參考隔天各大報的讀
    者投書、台中縣教育論壇、縣長信箱、潭子鄉聚興村公佈欄和附近各大電線桿．
    ．．等語；又於同月十四日上午九時二十九分二十三秒上同一網站仍以「菜鳥」
    為名發文稱：「他（按指乙○○）是新興國小校長師專時代的同學．．．看他們
    三項考試的比重，就可以看出他們為邱老師護航的非常明顯」等，以文字散佈足
    以毀損原告名譽之事，嗣經該論壇版主以其話題以明顯涉入人身攻擊，違反該論
    壇張貼原則而予以刪除，原告因被告妨害名譽，影響當時教師甄試情緒及甄試委
    員公正性，讓原告不能以平常心應試，此夢饜每每夜半讓人心緒不寧，常須借助
    藥物幫助入睡，為此原告精神上備受極大痛苦，爰依民法第一百八十四條第一項
    前段及第一百九十五條第一項前段規定請求精神慰撫金新台幣（下同）一百萬元
    等語。並聲明：被告應給付原告一百萬元，及自起訴狀繕本送達翌日起至清償日
    止，按年息百分之五計算之利息。
二、被告則以：原告主張前揭網路文字係被告所寫，固屬無誤，然被告行為係屬言論
    自由權利之正當行使，而屬侵害名譽行為特設之阻卻違法事由，縱有致使他人權
    利受侵害之結果，亦難謂有何「不法」之可言。被告於網站中所陳述之事，係為
    維護甄試教師作業公平，進而保護新科教師之權益，且以委婉詼諧方式在「適當
    網站」作「適當評論」；然而既為防衛他人之權利所為之行為，自當不負損害賠
    償之責。又原告主張該次甄試及其後數次考試，皆因被告犯行所累，致使考試委
    員心存顧忌，使原告每每於口試落榜；被告之行為與原告所述之事實並無因果關
    係，若真有因被告之行為導致原告所述事實之結果，原告依法應負舉證之責，原
    告請求被告賠償其精神上損害一百萬元亦屬偏高等語，資為抗辯。並聲明：駁回
    原告之訴。
三、查本件被告因得知原告參加九十一年台中縣新興國小幼稚園教師甄試，為毀損原
    告名譽，竟意圖散布於眾，在基隆市堵南國小及基隆市網路咖啡店等處連線上網
    ，而於九十一年八月十三日下午三時二十二分許，在台中縣政府教育局教育論壇
    網站，以「菜鳥」為名，發表題為「絕不定內（倒著唸）」之文章，內容稱：「
    八月十七號的台中縣新興國小幼稚園教師甄試，錄取名單大預測．．．正取：乙
    ○○，備取：隨便．．．反正無意義，考試題型大猜題．．．沒有正確答案的那
    種．．．尤其不會有選擇、填充．．．因為邱老師會怕．．．而且怕的厲害．．
    ．欲知幕後詳情，請於邱老師中榜後，參考隔天各大報的讀者投書、台中縣教育
    論壇、縣長信箱、潭子鄉聚興村公佈欄和附近各大電線桿．．．」等；又接續於
    同月十四日上午九時二十九分二十三秒在同一網站仍以「菜鳥」為名，延續前揭
    題目發表文章稱：「他是新興國小校長師專時代的同學．．．看他們三項考試的
    比重，就可以看出他們為邱老師護航的非常明顯」等，即具體指摘本案甄試，因
    新興國小校長與原告有同學之誼，故早於甄試前即已確（內）定錄取人選為原告
    等有違甄試公平之事，而以文字散布足以毀損原告名譽之事，被告之行為並經本
    院簡易庭以犯刑法第三百十條第二項之加重誹謗罪，量處被告拘役五十日，嗣經
    被告及檢察官均提起上訴，復經本院刑事庭判決駁回渠等上訴而確定等情，業經
    本院取九十三年度豐簡字第一二二號、九十三年度豐簡上字第一五五號（含偵查
    卷）等案卷核閱無誤，被告復自認其確有刊登上開網路文字，並對本院刑事第一
    、二審判決其有罪確定乙節亦不爭執，是前揭事實自堪信為真實。
四、雖被告以前揭辯詞置辯，惟查：
（一）依被告刊登之前揭網路文字觀之，其中「八月十七號的台中縣新興國小幼稚園
      教師甄試，錄取名單大預測．．．正取：乙○○．．．題型大猜題．．．沒有
      正確答案的那種．．．尤其不會有選擇、填充．．．因為邱老師會怕．．．欲
      知幕後詳情，請於邱老師中榜後，參考隔天各大報的讀者投書．．．」、「他
      是新興國小校長師專時代的同學．．．看他們三項考試的比重，就可以看出他
      們為邱老師護航的非常明顯」等，已具體指摘本案甄試，因新興國小校長與原
      告有同學之誼，故早於甄試前即已確（內）定錄取人選為原告等有違甄試公平
      之事，並且對於原告為指名道姓，且明白指摘事涉關說護航之不法情事，顯非
      被告所辯僅係以委婉詼諧方式在「適當網站」作「適當評論」而已，此參酌被
      告刊登前揭文字亦經該論壇版主以其話題以明顯涉入人身攻擊，違反該論壇張
      貼原則而予以刪除，有原告提出之網路資料在卷可稽，亦極明顯。
（二）被告固提出連署書一份為證，然查：
  １、查證人蔡端慧於偵查時證稱：「（問：去年新興國小幼稚園教師甄試，新興國
      小校長有無和妳說要錄取經驗豐富之老師？）有的。」、「（問：他有無說要
      錄取乙○○？）沒有，他只是說乙○○不錯。」、「我沒有請乙○○關說，說
      把幼稚園的老師缺空出來是他（即指被告）自己想的，我沒有這樣說。」等語
      （參看九十二年度偵字第一三三六０號案卷第八、九頁），而原告亦否認有為
      訴外人蔡端慧調職而商請議員關說之情事，被告復未舉證以實其說，已難謂合
      。
  ２、證人潘家麟於本院刑事庭雖證稱：「乙○○確曾向伊言及曾幫助蔡端慧遞補上
      台中市光正國小教職，並說幼稚園老師這個職缺是她大力爭取來的」等語，惟
      證人潘家麟亦證稱：「乙○○係於本案被告上網發表前揭文字後始向其發表前
      揭話語」等語，則被告於發表前揭文字時，亦顯未參酌此部分之情狀甚明。
  ３、連署書第四點雖載以「校長曾要求蔡篤松老師勿太早上網公告本幼稚園老師開
      缺之事，並勿將乙○○老師具考試資格之事讓人知道」等情，惟證人即新興國
      小校長潘裕中於本院刑事審理時證稱：因學校有工程進行，怕考試地點變更，
      所以不要提早公告，在合法時間內上網公告即可，並無聲明書所述之情事等語
      （本院刑事卷第九十一頁），況本件如已內定原告為甄試錄取人員，何須再考
      究上網公告時間之早晚，又何須對原告具考試資格一事保守秘密，徒留他人話
      柄？是縱確有前揭情事，亦難認被告有何相當之理由確信該甄試有內定原告之
      情形。
  ４、連署書第五點雖載以「前幼稚園園長曾向校長提出簡章中訂定此缺資格條件應
      限定年齡四十歲以下，而校長極力反對，且要求條件是要具行政經驗，與學校
      配合良好之老師，例如乙○○老師就非常好」等情，惟證人潘裕中於本院刑事
      庭證稱：伊反對設限之原因係縣政府規定簡章不得設限，但可在備註欄內設定
      一些期望人選等語（本院刑事卷第八十九、九十頁），且學校於甄選教師時，
      本即有其職缺目的性之需求，故縱確要求具教學及行政經驗為佳者亦無不妥，
      再者，原告既曾於新興國小任教，訴外人潘裕中以校長之職，自得對原告有一
      定之評價，被告據此指稱校長為原告護航，要難謂有相當之理由。
  ５、至連署書第六點未有何人之簽名，難認係何證人之書面陳述，況依證人蔡端慧
      於偵查時證稱：「考題是葉俐均出的，他有請教我申論題如何出，他說他沒有
      出過，但沒有說出什麼題目。我沒有向乙○○講過相當的考題。」等語（參看
      九十二年度偵字第一三三六０號案卷第九頁），是被告對於其題型之臆測亦未
      有合理之說明及證明。
  ６、綜上所述，被告所提連署書之證據資料，不惟有部分事項係於其發表前揭文字
      後始知悉，且原告於甄試前即曾與被告一同任教於新興國小，二人辦公處所又
      相鄰而座，再原告與該校之校長潘裕中係台中師專之同學等情，業據原告於本
      院刑事庭證述在卷，衡情原告自與潘裕中及該校之老師等有相當之接觸，且被
      告對此等情狀自亦應有所認識，乃被告竟無何依憑，徒以原告與新興國小相關
      人員接觸往來之前揭部分情狀，遽為不當之連結，認本案甄試於甄試前即已內
      定錄取人選為原告，進而發表前開文字，尚難認被告有何相當之理由確信其前
      揭發表之陳述係屬事實，被告此部分之辯詞無可採信。
（二）又查新興國小教師甄試係屬公開之方式，雖認與公共利益有關，然查被告前揭
      網路文章全文前後意旨，無非僅係直指本案甄試，因新興國小校長與原告有同
      學之誼，故早於甄試前即已內定錄取人選為原告等情，其所發表之前揭文字，
      並未有對本案甄試之評審組成、考試題型類型、相關程序流程之當否為任何之
      評論，又其文字記載諸如：「．．．因為邱老師會怕、而且怕的厲害」等刻意
      眨低他人之記載，再以原告與新興國小校長係師專同學等逕為「護航」之不當
      連結，依此文章全篇意旨，參酌被告如前所述幾乎係於全無依憑下發表本案文
      章，且被告既非欲應試人員，而原告亦僅係一般之參與應試者，綜合前揭情狀
      ，堪認被告發表言論顯係損害原告之名譽，尚不得認被告之行為符合刑法第三
      百十一條之阻卻違法要件，被告此部分所辯，即非可取。
五、按因故意或過失，不法侵害他人之權利者，負損害賠償責任，又不法侵害他人之
    身體、健康、名譽、自由、信用、隱私、貞操，或不法侵害其他人格法益而情節
    重大者，被害人雖非財產上之損害，亦得請求賠償相當之金額。其名譽被侵害者
    ，並得請求回復名譽之適當處分，民法第一百八十四條第一項前段及第一百九十
    五條第一項定有明文。被告刊登前揭網站網路文字，侵害原告名譽權，原告主張
    被告應負賠償責任乙節，即屬有據。查被告原為台中縣新興國小代課老師，年輕
    氣盛，對於教育界不無存有教師甄試內定人選，違反公平競試機會之情事，深惡
    痛絕，此一想法固可理解，然而揭發不法情事，事涉人我之間權義分際，尤須確
    切之事證而為，自不能徒憑自己拼集各方人員籠統說詞，加以個人之臆測，即在
    公開論壇網站，指名道姓，直指不法，而其辯詞亦難經司法之嚴格檢驗，其思慮
    作為自屬欠週；又被告上網發表前揭文字之行為，使原告名譽受損，自足令原告
    精神感受痛苦，要屬顯然，原告雖陳稱伊因被告妨害名譽，影響當時教師甄試情
    緒及甄試委員公正性，讓原告不能以平常心應試，而使其再度進入教育界之途受
    阻等語，固認符實，然查，原告係一退休教員，其憑盛年尚有餘力，欲再參加本
    件教員甄試從事教職，其心志固值嘉許，然原告既因教職退休，即已領有國家給
    與之退休金，可供生活所需，無虞匱乏，原告雖然再度重返教壇受有阻礙，然亦
    予以年輕後進者有晉身教職之機會。本院經斟酌原告為師專畢業，從事教育工作
    ，目前為退休教員，原來薪資一個月約有六萬多元，沒有不動產或汽車；被告係
    師院畢業，目前為小學教師，一個月薪資約四萬元，名下有土地及房屋各一筆、
    汽車一輛等一切情狀，認為原告賠償精神慰撫金以十萬元為適當。
五、綜上所述，原告依侵權行為之前揭規定，請求被告賠償十萬元之精神慰撫金及自
    起訴狀繕本送達翌日即九十三年四月十九日（即九十三年四月八日寄存送達被告
    ，經十日發生效力）起至清償日止，按年息百分之五計算之利息，為有理由，應
    予准許，逾此範圍之請求，為無理由，應予駁回。
六、本件所命被告給付之金額未逾五十萬元，依民事訴訟法第三百八十九條第一項第
    五款之規定，本院依職權宣告假執行。
七、本件事證已臻明確，兩造其餘攻擊防禦方法及未經援用之證據，經審酌後認與本
    判決結果不生影響，爰不一一論述。
八、據上論結，本件原告之訴一部為有理由，一部無理由，依民事訴訟法第七十九條
    、第三百八十九條第一項第五款，判決如主文。
中　　　華　　　民　　　國　　九十三　　年　　　九　　　月　　　十七  　日
                                  臺灣臺中地方法院民事第三庭
~B法　　　官　張國華
右為正本，係照原本作成。
如對本判決上訴，須於判決送達後廿日內向本院提出上訴狀
中　　　華　　　民　　　國　　九十三　　年　　　九　　　月　　　十七  　日
~B法院書記官
